【裁判字號】    95,國貿上,2
【裁判日期】    951215
【裁判案由】    給付貨款
【裁判全文】
臺灣高等法院民事判決                 95年度國貿上字第2號
上  訴  人  東元激光科技股份有限公司
法定代理人  丙○○
訴訟代理人  黃廷維律師
被上訴人    株式會社  日立－
                        14號
法定代理人  乙○○
訴訟代理人  鄭渼蓁律師
            李慧貞律師
            翁焌旻律師
上列當事人間給付貨款事件，上訴人對於中華民國95年1月26 日
臺灣臺北地方法院94年度國貿字第21號第一審判決提起上訴，本
院判決如下：
    主      文
原判決廢棄，發回台灣台北地方法院。
    事實及理由
    理  由
一、按第一審之訴訟程序有重大之瑕疵者，第二審法院得廢棄原
    判決，而將該事件發回原法院；但以因維持審級制度認為必
    要時為限。民事訴訟法第451條第1項定有明文。
二、本件被上訴人以上訴人於民國93年1月12日向其訂購 "Pre-
    Encapsulation Equipment for Organic Electroluminesce
    Additional New Pre-Encapsulation  Line"(下稱「STEP 3
    設備」)，約定貨款為日幣1億5千5百萬元，嗣被上訴人完成
    「STEP 3設備」，經上訴人初步核可測試而確認接受該設備
    後，兩造於同年9月20日簽訂「Equipment  Storage Agree-
    ment」，就設備之分解及出口裝箱之倉庫保管達成合意，上
    訴人同意儘速通知被上訴人簽發信用狀時間及支付相關之倉
    庫保管費用，被上訴人遂依上訴人之指示將「STEP 3設備」
    予以分解出口裝箱，並放置於其為上訴人所承租之倉庫中，
    詎上訴人竟不支付「STEP  3設備」之貨款日幣1億5千5百萬
    元及保管費日幣 300萬元，被上訴人乃具狀向原法院聲請對
    上訴人核發支付命令，請求上訴人給付日幣 1億5800萬元，
    及其中日幣1億5500萬元自93年9月21日起至清償日止，按年
    息百分之五計算之利息，暨其餘日幣 300萬元自支付命令送
    達之翌日起至清償日止，按年息百分之五計算之利息 (利息
    部分於原審審理中減縮均自支付命令送達翌日即94年10月20
    日起算) ，經原法院核發支付命令後，上訴人對於上開支付
    命令聲明異議，並於異議狀載明其送達地址為新竹縣竹東鎮
    ○○路○段 195-43號53館206室，此有民事聲明異議狀在卷
    可稽 (見原審卷第4頁)；嗣原審定期於95年1月20日上午9時
    50分行言詞辯論之通知書，仍對於上訴人公司登記之事務所
    即台北市○○路 156之2號3樓為送達，復依被上訴人之聲請
    ，准予對未到庭之上訴人為一造辯論，並為上訴人敗訴之判
    決，有送達證書、報到單、言詞辯論筆錄附卷可按 (見原審
    卷第65至67頁) 。上訴人乃以原審訴訟程序有重大瑕疵，提
    起本件上訴。
三、按送達於應受送達人之住居所、事務所或營業所行之；又送
    達於住居所、事務所或營業所不獲會晤應受送達人者，得將
    文書付與有辨別事理能力之同居人或受僱人，民事訴訟法第
    136條第1項前段、第137條第1項分別定有明文。經查：
  (一)公司法第 3條規定：「公司以其本公司所在地為住所」。又
    法人之主事務所屬應登記事項，如有應登記事項而不登記，
    或已登記之事項有變更而不為變更之登記者，不得以其事項
    對抗第三人，民法第48條、第31條亦有明文。可知公司之住
    所係以其實際所在地定之，並不以登記為要件。換言之，公
    司所在地之變更，依法固屬應登記事項，但其變更應以實際
    上變更所在地處所後即生效力，並不經主管機關准予變更登
    記，始有變更公司所在地之效力。查上訴人公司所在地之登
    記地址固為「台北市○○路156之2號3樓」(下稱系爭登記地
    址) ；惟兩造關於本件訂購契約各項文件之往返，諸如指定
    之帳單及送貨處所，皆未以系爭登記地址為聯絡處所，而係
    分別以「新竹縣竹東鎮○○路○段195-43號53館219室 」及
    「桃園縣觀音鄉○○路○段1560號之1」為送達地址，此觀被
    上訴人提出之訂單記載甚明 (見原審卷第12頁) ；且上訴人
    對於原法院核發之支付命令聲明異議時，亦載明其公司所在
    地址為「新竹縣竹東鎮○○路○段195-43號53館206室 」，
    有該聲明異議狀在卷可稽 (見原審卷第4頁)，足證上訴人主
    張系爭登記地址已非其公司事務所所在地，並非其應受送達
    處所等情，尚非無據。參以被上訴人於起訴前，亦曾以前揭
    「新竹縣竹東鎮○○路○段195-43號53館219室 」及「桃園
    縣觀音鄉○○路○段1560號之1」為上訴人之送達地址，催告
    上訴人履行契約，有存證信函在卷可佐 (見原審卷第32頁、
    第51頁) ，可見被上訴人並非不知上訴人公司所在地或營業
    所已有變更，竟仍以系爭登記地址為上訴人之送達地址而提
    起本件訴訟，致原審以該登記地址對於上訴人送達辯論期日
    通知書，自與民事訴訟法第136條第1項規定不合。
  (二)次查，原審送達於系爭登記地址之送達通知書，係於94年12
    月22日經東元大樓警衛甲○○蓋用「台安．東元」之圓戳章
    而收受，有送達通知書附卷可稽 (見原審卷第65頁) ，並經
    證人甲○○到庭結證屬實 (見本院卷第115頁)。而證人甲○
    ○所屬之誼光保全股份有限公司 (下稱誼光保全) 係與捷正
    公寓大廈管理維護股份有限公司 (下稱捷正公司) 簽訂「安
    全管理人員及停車場服務契約」，約定由誼光保全提供警衛
    人力服務，而捷正公司復與設於「台北市○○路156-2號 」
    之東元電機股份有限公司 (下稱東元電機) 及明台產物保險
    股份有限公司簽訂「東元明台松江大樓管理維護契約」，約
    定由捷正公司負責該大樓之管理維護事務，有契約書 2份在
    卷可參 (見本院卷第90至92頁、94至98頁) 。甲○○復證稱
    ：「我是義務替他們 (指上訴人公司) 轉信的，當時我是誼
    光保全的警衛，．．．，該棟大樓名為東元大樓，可是大樓
    內沒有東元的公司，我是94年5月5日到這棟大樓任職，當時
    就沒有東元集團的公司，但是要代轉給東元的信件，我就全
    部轉過去，我送到南港，我是當日郵差送來，我就當日送走
    ，除了假日外，每天會有公務車來收信，至於是東元集團或
    是東元電機我不能確定。我只知道東元而已，我5月5日到職
    時，就沒有東元的人在裡面，該棟大樓有出租給別人作為辦
    公室使用，我目前仍是誼光保全的人員，誼光是與捷正服務
    管理公司簽約」、「  ( 問：松江路大樓內大廳的告示牌有
    無標示為東元激光科技股份有限公司的標示牌？) 有各樓層
    公司的標示牌，但是沒有標示為東元激光科技股份有限公司
    的標示牌」等語，足證警衛甲○○並非上訴人公司之受僱人
    甚明。被上訴人復未能證明甲○○收受原審寄發上訴人之言
    詞辯論期日通知書確已轉交上訴人，自難認發生合法送達之
    效力。
  (三)被上訴人雖主張上訴人提出之上訴狀已明白表示其公司之所
    在地為系爭登記地址，且其訴訟代理人蔡靜玫律師 (嗣已解
    任) 及黃廷維律師之委任狀內關於上訴人之住居所或營業所
    欄亦記載系爭登記地址，可證上訴人亦以系爭登記地址為其
    對外聯絡之事務所所在地，原審言詞辯論期日通知書對系爭
    登記地址送達，已生合法送達效力云云。惟查：上訴人於本
    院始委任訴訟代理人，並提起上訴，自難以其委任狀或上訴
    狀所載住居所或營業所為系爭登記地址，即溯及既往推定該
    址為上訴人在原審之合法送達處所。而系爭登記地址既非上
    訴人應受送達之事務所或營業所，即無「郵務機構送達訴訟
    文書實施辦法」第 7條規定之適用，而將接收郵件之甲○○
    視為民事訴訟法第 137條所規定受僱人之餘地。至最高法院
    18年上字第1720號判例固指出：「私法人之普通審判籍，依
    總事務所 (主事務所) 所在地定之。所謂總事務所，自係指
    明章程業經註冊之合法總事務所而言，若事實上任意遷移未
    經變更章程依法註冊之總務所，縱使實際上為辦理該法人事
    務之處所，要無拘束起訴之原告必應在該處所之法院起訴之
    理」等語，惟核屬關於訴訟管轄法院之規定，而非有關私法
    人主事務所之定義。被上訴人據以引為關於私法人事務所之
    認定，遽謂公司之事務所應以經合法註冊登記之地址為準，
    進而主張原審對於系爭登記地址送達為合法云云，要無可取
    。
四、綜上所述，上訴人公司所在地之事務所或營業所早已遷出系
    爭登記地址，並經上訴人於聲明異議狀記載其公司所在地址
    為「新竹縣竹東鎮○○路○段195-43號53館206室 」，原審
    竟依系爭登記地址對於上訴人送達言詞辯論期日通知書，復
    由非屬上訴人公司之受僱人甲○○收受，核與前揭規定不合
    ，難謂已對上訴人發生合法送達之效力。原審率以上訴人無
    民事訴訟法第 386條各款所列情形而不到場，遽准被上訴人
    一造辯論之聲請，並對未經合法代理之第一審被告即上訴人
    逕為實體之敗訴判決，已剝奪上訴人之審級利益，其訴訟程
    序顯有重大瑕疵。兩造既未合意由本院自為實體之裁判，以
    補正上開訴訟程序之瑕疵，則為維持審級制度，自有將本事
    件發回原審法院更為裁判之必要。從而，上訴人執此指摘原
    判決不當，求予廢棄，並將本事件發回原審法院更為裁判，
    以維其審級之利益，自屬有理由。爰將原判決廢棄，發回原
    審法院重行審理，以符法制。
五、本件為判決基礎之事證已臻明確，本院經逐一審酌兩造歷審
    所提其餘攻擊、防禦方法，均與前開論斷結果無礙，爰不再
    一一論述，併此敘明。
六、據上論結，本件上訴為有理由，依民事訴訟法第451條第1項
    ，判決如主文。
中    華    民    國    95    年    12    月    15    日
                    民事第十庭
                        審判長法  官  阮富枝
                              法  官  陳財旺
                              法  官  吳麗惠
正本係照原本作成。
被上訴人如不服本判決，應於收受送達後20日內向本院提出上訴
書狀，其未表明上訴理由者，應於提出上訴後20日內向本院補提
理由書狀（均須按他造當事人之人數附繕本）上訴時應提出委任
律師或具有律師資格之人之委任狀；委任有律師資格者，另應附
具律師資格證書及釋明委任人與受任人有民事訴訟法第466條之1
第1項但書或第2項（詳附註）所定關係之釋明文書影本。
中    華    民    國    95    年    12    月    18    日
                              書記官  陶美玲
附註：
民事訴訟法第466條之1（第1項、第2項）：
對於第二審判決上訴，上訴人應委任律師為訴訟代理人。但上訴
人或其他法定代理人具有律師資格者，不在此限。
上訴人之配偶、三親等內之血親、二親等內之姻親，或上訴人為
法人、中央或地方機關時，其所屬專任人員具有律師資格並經法
院認為適當者，亦得為第三審訴訟代理人。


司法院資訊處製作；財團法人民間司法改革基金會備份。
